【裁判字號】    95,上國,23
【裁判日期】    970618
【裁判案由】    國家賠償
【裁判全文】
臺灣高等法院民事判決                  95年度上國字第23號
上  訴  人
即被上訴人  庚○○兼鄭正田之.
            辛○○兼鄭正田之.
                        46號.
共      同
訴訟代理人  鄭庭壽律師
被上訴人
即上訴人    台北縣板橋市公所
法定代理人  甲○○
訴訟代理人  趙國生律師
複 代 理人  周珮琦律師
被上訴人    台北縣政府
法定代理人  乙○○
訴訟代理人  己○○
            戊○○
參  加  人  佶利營造有限公司
                        樓
法定代理人  丙○○
訴訟代理人  徐維良律師
上列當事人間國家賠償事件，上訴人對於中華民國95年9月21日
臺灣板橋地方法院95年度重國字第2號第一審判決提起上訴，本
院於民國97年6月4日言詞辯論終結，判決如下：
    主  文
原判決關於命上訴人台北縣板橋市公所給付新台幣柒拾參萬陸仟
肆佰壹拾貳元及自民國九十五年四月七日起至清償日止按年息百
分之五計算之利息部分，及該部分假執行之宣告，暨命上訴人台
北縣板橋市公所負擔訴訟費用之裁判均廢棄。
前開廢棄部分，上訴人庚○○、辛○○在第一審之訴及假執行之
聲請均駁回。
庚○○、辛○○上訴駁回。
第一審關於命上訴人台北縣板橋市公所負擔訴訟費用部分，及第
二審訴訟費用，由上訴人庚○○、辛○○負擔。
    事實及理由
一、本件上訴人庚○○、辛○○（下稱庚○○等）起訴主張：伊
    等之被繼承人鄭正田於民國93年8月16日至台北縣板橋市○
    ○路上板橋市公所管理之公園涼亭休憩，因台北縣政府開闢
    萬板路貫穿該公園成南北兩公園，開路通行首重安全措施，
    但開路後公園旁萬板路上人行道之水溝留有凸出水泥蓋，而
    該公園涼亭至道路人行道上留有落差69公分坡嵌，鄭正田因
    下69公分之坡嵌時滑倒，頭部碰撞水溝蓋凸出部分，致創傷
    性顱內出血，經緊急送亞東醫院急救，並於同日進行頭部開
    刀手術，仍呈現植物人狀態，嗣於95年7月31日死亡。上開
    公園之管理機關為台北縣板橋市公所（下稱板橋市公所），
    原應於公園之涼亭至馬路人行道階梯69公分處，設圍籬護欄
    安全措施以阻止行人通行，而台北縣政府於開闢萬板路，亦
    應於人行道與公園邊線設置圍籬護欄以禁止通行，及放置平
    面水溝蓋，惟兩機關均未設置，留下具有危險性之69公分高
    之坡嵌，及凸出之水溝蓋，管理公園之板橋市公所、開闢縣
    道之台北縣政府，兩個機關均疏於防範他人安全及更換平面
    水溝蓋，並於出事後，即刻完成公共安全圍籬欄杆，及更換
    平面水溝蓋，以防公眾損傷。爰依據國家賠償法第3條規定
    與侵權行為之法律關係，求為命台北縣政府及板橋市公所連
    帶給付新台幣（下同）811萬6,713元及自起訴狀繕本送達之
    翌日起算之法定遲延利息之判決。
二、台北縣政府則以：上訴人庚○○等指稱被跌倒導致呈現植物
    人狀態事件，發生於板橋市○○路之板橋市公所所屬公眾出
    入之公園至道路人行道，該地點之管理機關為板橋市公所，
    並非台北縣政府。且該事件發生時，該路段正進行縣民大道
    暨萬板路增設自行車道工程，系爭地點工程進行並未破壞舊
    有1.1公尺寬紅磚人行道，該舊有紅磚人行道自施工日截至
    目前仍供民眾通行無礙，既未納入施作，故毋須於施工期間
    採以圍籬等設施進行全面性封閉，阻斷行人通行。至於靠近
    車道側，於施作自行車道拓寬時，施工承商已於靠近車道側
    設置道路施工告示牌面，並設立型鋼護欄、交通錐等給予行
    駛於車道上車輛駕駛及施工人員安全措施。自行車道水溝蓋
    板雖有凸出，然該路段拓寬為1.5公尺寬自行車道於混凝面
    層澆置完成後，於舊有水溝上方原留設長方型清潔孔處，先
    以舊有水溝蓋板覆蓋，主要係避免該清潔孔處遭致民眾隨意
    投入垃圾或廢棄物，阻礙水流，施工承商隨後即依施工進度
    成清潔蓋板覆蓋，並未危及行人安全。至於鄭正田為何自萬
    板路旁中山公園非屬一般正常出入口及人工步道活動範圍內
    發生跌倒情事，且已跨越1.1公尺有紅磚人行道活動範圍，
    仍有待加以釐清等語，資為抗辯。
三、板橋市公所則以：伊否認鄭正田係行經系爭公園落差達69公
    分之坡嵌時滑倒，頭部撞及人行道上凸起而未設護欄之水泥
    蓋變成植物人等情，庚○○等雖提出亞東紀念醫院診斷證明
    書，仍僅可證明鄭正田受傷害之情狀，不證明造成傷害之原
    因。鄭正田家屬對法律並非全然不知，何以仍施延一年有餘
    方向伊提出賠償請求，此舉要與常情有違，故庚○○等等起
    訴主張內容之真實性容有疑義。鄭正田經伊清查即為長期盤
    踞該地酗酒不歸之遊民，蓋經伊機關訴訟代理人親自實地勘
    查結果，系爭涼亭內有遊民佔據睡臥、飲酒，周遭環境不甚
    乾淨，普通民眾應唯恐避之不及，若非鄭正田即為遊民之一
    ，殊難想像會到此休憩。且系爭坡嵌性質上顯屬圍牆，而非
    階梯，其設計並無欠缺「通常使用」功能，鄭正田將之作為
    階梯穿越，實際上毋寧稱為跳牆，蓋69公分之坡嵌，其高度
    已近正常成年人之上跨部，若非攀爬、跳躍，任何人皆不可
    能如正常階梯般舉足跨越。縱認上訴人等所述情事為真，則
    鄭正田所受損害與系爭公物設計間亦無相當因果關係；縱系
    爭坡嵌未設置圍籬護欄，於客觀通人評價中，仍一望即知並
    非供行人穿越通行之用，通常人皆不會任意攀爬、跳越，則
    系爭坡嵌未設置護欄與鄭正田強行跳牆成傷間，缺乏相當因
    果關係等語，資為抗辯。
四、參加人則以：鄭正田係於莒光路180巷口前被發現並送醫，
    而系爭涼亭位在萬板上，二地相距200多公尺，上訴人並未
    舉證證明鄭正田係於相距約200公尺之涼亭跌落受傷。系爭
    公園涼亭旁坡嵌至下方人行道雖有69公分之距離，惟自坡嵌
    躍下至下方人行道或自人行道爬上坡嵌前往涼亭，由一般狀
    況而言，皆不至於發生跌落之事故，縱板橋市政府未於該處
    加設圍牆，亦不致發生上訴人所主張之損害。且依96年8月1
    5日法醫所（96）醫文字第0961100792號法務部法醫研究所
    法醫文書審查鑑定書中所載內容，可證鄭正田於事發前大量
    飲酒，血液中酒精濃度早已超出無法行走之狀況，且導致意
    識不清。假設庚○○等所主張之事發經過為真，鄭正田受有
    傷害亦純粹因其酗酒，導致無法正常行走所致，故本件損害
    與公有公共設施因設置或管理有欠缺間，並不具有因果關係
    等語，資為抗辯。
五、庚○○等原起訴聲明臺北縣政府及板橋市公所應連帶給付庚
    ○○等8, 116,713元，及自起訴狀繕本送達翌日起算之法定
    遲延利息。原審僅判決板橋市公所給付736,412元及自95年4
    月7日起算之法定遲延利息，駁回庚○○等其餘之訴。庚○
    ○等上訴聲明為(一)原判決不利於庚○○等部分廢棄。(二)上廢
    棄部分，板橋市公所應再給付6,594,751元本息，台北縣政
    府應與板橋市公所連帶7,331,163元本息。板橋市公所上訴
    聲明為：(一)原判決不利於板橋市公所部分廢棄。(二)上開廢棄
    部分，庚○○等在第一審之訴及其假執行之聲請均駁回。是
    本院僅就庚○○等請求之7,331,163元本息部分為審酌。
六、庚○○等主張：伊等之被繼承人鄭正田於93年8月16日在台
    北縣板橋市受有創傷性顱內出血，經緊急送亞東醫院急救，
    並於同日進行頭部開刀手術，仍呈現植物人狀態，嗣於95年
    7月31日死亡。其等聲請國家賠償，業據臺北縣政府轉板橋
    市公所拒絕賠償在案之事實，為臺北縣政府及板橋市公所所
    不爭執，並據提出亞東紀念醫院診斷證明書、身心障礙手冊
    、臺北縣政府95年3月3日北府法賠字第0950062854號函及板
    橋市公所95年3月14日北縣板法賠字第3號函各一件為證，堪
    信為真實。
七、庚○○等復主張：鄭正田係因在台北縣板橋市○○路上板橋
    市公所管理之公園涼亭休憩，因台北縣政府開闢萬板路貫穿
    該公園成南北兩公園，但開路後公園旁萬板路上人行道之水
    溝留有凸出水泥蓋，而該公園涼亭至道路人行道上留有落差
    69公分坡嵌，鄭正田因下69公分之坡嵌時滑倒，頭部碰撞水
    溝蓋凸出部分，致受有上揭傷害等情，則為板橋市公所及參
    加人所否認，並以前揭情詞置辯，是本件首應審究者厥為鄭
    正田究在何處受傷？是否係自系爭公園落差達69公分之坡嵌
    時滑倒而受傷？
  (一)鄭正田係於93年8月16日13時48分被路人發現倒臥於板橋市
    ○○路180巷口，而報請臺北縣政府消防局送至亞東醫院急
    救等情，為兩造所不爭執，並有臺北縣政府消防局執行救護
    服務證明書及亞東醫院急診處意外事件記錄單（原審卷第56
    、57頁）附卷可稽。庚○○等雖主張：證人丁○○於事發當
    天於現場所拍攝之照片（原審附件二）所示，系爭公園涼亭
    之人行道外側設置有一「萬板路82巷由莒光路180巷入」之
    路標，該路標右前方處有一凸出之水溝蓋，於路標的凸出之
    水溝蓋及間旁留有各一灘血跡，可信該血跡處即為鄭正田頭
    碰撞凸出水溝蓋之地點云云。惟查莒光路180巷口與庚○○
    等所指稱之上揭地點相距有200公尺，為庚○○等所不爭執
    ，並有參加人所提出之照片附卷足憑。而鄭正田係路倒，被
    人發現報警，由消防車送至亞東醫院急救，其家人再被通知
    ，先趕至醫院，因此在鄭正田被救護車送走之前，家人不及
    到現場，嗣後其家人聽人家指點，到其倒地位置，第二天由
    其親戚丁○○到上揭地點拍照，因上揭地點有大片紅色痕跡
    ，甚至有一部份已經發黑，丁○○自行研判應係血跡，對之
    拍照，水溝蓋旁邊所謂之血跡比較大，水溝蓋邊緣比較小，
    板橋分局埔前派出所有派警員去，本來處理之警員有留下姓
    名，但已遺失，聽說後來該警員已調職等語，業據證人丁○
    ○證述甚明（見本院卷第74至75頁）。庚○○等亦不否認，
    其均未目睹事發經過，亦未找出現場目擊證人，經本院函臺
    北縣政府警察局檢寄處理記錄，亦未果。且而證人丁○○所
    指血跡處離凸出水溝蓋尚有一段距離，鄭正田頭部如何於碰
    撞凸出水溝蓋後，再朝前方之凸出水溝蓋前方繼續行進之理
    。而依庚○○等於原審所提附卷2、3之照片所示，亦未能看
    出水溝邊緣或水溝邊緣之凸出物上有血跡。再者，依據法務
    部法醫研究所（96）醫文字第0961100792號法醫文書審查鑑
    定書可知，死者鄭正田經住院檢驗血中乙醇酒精濃度達384m
    /dL，已為高度酩酊醉意無法正常行走或無行走能力、昏迷
    之無意識狀況下，亦無證據或知悉死者當時跌倒地點，研判
    任何人在此高度酩酊醉意情況下均有可能造成跌倒及頭部外
    傷、顱內出血之可能性，故研判死者之跌倒、頭部外傷、顱
    內出血與飲酒之高度酩酊醉意間有相當因果關係（見本院卷
    第91至97頁）。是鄭正田是否於系爭涼亭休憩？是否於該處
    跌落？是否撞擊該水溝凸出物？亦即鄭正田究係因何因路倒
    ？路倒地點？如何受傷？庚○○等所指血跡處，究是否為血
    跡？是否為鄭正田所留？亦即事發經過均無任何證據證明。
    是就庚○○等人所提出之各項證物，僅可得知鄭正田有受傷
    之情狀，但對於究竟是何原因何地點造成鄭正田受傷，無從
    得知，庚○○等人未盡舉證責任。
  (二)至於原審認定鄭正田係自系爭公園涼亭旁坡嵌上方，跌落至
    下方69公分之人行道而受有傷害，係因庚○○等所提附件2
    照片所示系爭公園涼亭外之人行道外側設置有一「萬板路82
    巷由莒光路180巷入」之路標，該路標右前方處有一凸出之
    水溝蓋，於路標的凸出之水溝蓋間留有一灘血跡，鄭正田復
    受有水腦之嚴重傷害，衡情鄭正田僅係於行進中跌倒，當不
    致產生如此大之撞擊力造成水腦情形，而據原審於95年7月2
    8日勘驗現場（見原審卷89至94頁）得知自人行道最靠近坡
    嵌處起算至凸出之水溝蓋為122公分，而鄭正田頭部碰撞地
    面所流之血跡係在水溝蓋之外側，核該處與鄭正田自69公分
    高之坡嵌垂直掉落之位置相符，因認鄭正田係自人行道之上
    方69公分之坡嵌跌落等情。惟查依據臺北縣政府消防局執行
    救護服務證明書，鄭正田被救護之位置與該路標毫不相干，
    而照片中所示紅色痕跡是否血跡，甚至為鄭正田所留之血跡
    ，並無從僅憑照片而得確認。又鄭正田受傷經過，從無任何
    證據證明，且鄭正田所受傷勢有兩側多處創傷性顱內出血合
    併氣腦症，該傷勢應由兩側之撞擊導致，則能否僅以鄭正田
    所受傷勢係「兩側多處創傷性顱內出血合併氣腦症、呼吸衰
    竭、水腦症」，身體（尤其是胸腔與腹部）並未受有嚴重傷
    害，及自人行道最靠近坡嵌處起算至凸出之水溝蓋為122公
    分，而得推論鄭正田係自人行道之上方69公分之坡嵌跌落，
    而受有上揭傷害，亦非無疑，是本院自不能僅憑照片及現場
    勘驗時測量人行道之寬度及坡嵌高度，即認鄭正田係自系爭
    公園涼亭旁坡嵌上方，跌落至下方69公分之人行道。
八、綜上所述，庚○○等迄未能證明鄭正田係因在台北縣板橋市
    ○○路上板橋市公所管理之公園涼亭休憩，該公園涼亭至道
    路人行道上留有落差69公分坡嵌，鄭正田因下69公分之坡嵌
    時滑倒，頭部碰撞水溝蓋凸出部分，致受有上揭傷害等情為
    真。而自原審即不認鄭正田係自公園坡嵌滑倒頭部碰撞水溝
    蓋凸出部分而受傷，是鄭正田之受傷與臺北縣政府、參加人
    於萬板路增設自行車道工程並無因果關係。而板橋市公所屬
    上揭公園設有系爭坡嵌，設計縱認欠缺通常使用功能，或該
    系爭坡嵌未設置護欄，其設置認有欠缺，與鄭正田所受傷害
    亦難認有何因果關係，是庚○○等既未能舉證證明鄭正田之
    損害與系爭設施之設置或管理欠缺間有相當因果關係，從而
    庚○○等依據國家賠償法第3條規定與侵權行為之法律關係
    ，請求台北縣政府及板橋市公所連帶給付7,331,163元及自
    起訴狀繕本送達之翌日起算之法定遲延利息為無理由，應予
    駁回。其假執行之聲請亦失所附麗，應併予駁回。原審判命
    上訴人板橋市公所給付736,412元及自95年4月7日起算之法
    定遲延利息，並為假執行之宣告，自有未洽。上訴人板橋市
    公所上訴意旨指摘原判決不當，求予廢棄改判，為有理由。
    自應由本院予以廢棄改判，如主文第二項所示。原審就超過
    736,412元本息部分為上訴人庚○○等敗訴之判決，及駁回
    其假執行之聲請，並無不合。上訴人庚○○等上訴意旨指摘
    原判決不當，求予廢棄改判命上訴人板橋市公所再給付6,59
    4,751元本息，台北縣政府應與板橋市公所連帶7,331,163元
    本息為無理由，應予駁回。
九、據上論結，本件板橋市公所之上訴為有理由，庚○○等之上
    訴為無理由，依民事訴訟法第450條、第449條第1項、第78
    條，判決如主文。
中    華    民    國    97    年    6     月    18    日
                    民事第十四庭
                        審判長法  官  張  蘭
                              法  官  鄭純惠
                              法  官  袁靜文
正本係照原本作成。
如不服本判決，應於收受送達後20日內向本院提出上訴書狀，其
未表明上訴理由者，應於提出上訴後20日內向本院補提理由書狀
（均須按他造當事人之人數附繕本）上訴時應提出委任律師或具
有律師資格之人之委任狀；委任有律師資格者，另應附具律師資
格證書及釋明委任人與受任人有民事訴訟法第466條之1第1項但
書或第2項（詳附註）所定關係之釋明文書影本。
中    華    民    國    97    年    6     月    18    日
                              書記官  明祖星
附註：
民事訴訟法第466條之1（第1項、第2項）：
對於第二審判決上訴，上訴人應委任律師為訴訟代理人。但上訴
人或其他法定代理人具有律師資格者，不在此限。
上訴人之配偶、三親等內之血親、二親等內之姻親，或上訴人為
法人、中央或地方機關時，其所屬專任人員具有律師資格並經法
院認為適當者，亦得為第三審訴訟代理人。


司法院資訊處製作；財團法人民間司法改革基金會備份。
